【裁判字號】    89,判,468
【裁判日期】    890224
【裁判案由】    消防法
【裁判全文】
行  政  法  院  判  決                            八十九年度判字第四六八號
    原      告  乙○○
                          送達.
    被      告  臺北縣政府
右當事人間因消防法事件，原告不服內政部中華民國八十七年十二月二十八日台八七
內訴字第八七○五七七○號再訴願決定，提起行政訴訟。本院判決如左︰
    主  文
原告之訴駁回。
    事  實
緣臺北縣消防局樹林消防隊於民國八十六年十一月三日在原告於臺北縣樹林鎮○○街
七十五－八號、七十五－十五號經營之虹耀實業有限公司、磐龍針織有限公司實施消
防安全設備檢查，發現計有：一未設室內消防栓設備二未設火警自動警報設備三未設
緊急電源四未設緊急廣播設備等四項不合規定，即開單通知限期於八十六年十二月三
日前改善完畢。嗣於當月九日複查結果均未改善，乃予舉發，案經被告據以八十六年
十二月十九日（八六）北府警消一字第四九二五二二號、四九二五二六號處分書各裁
處原告罰鍰新台幣一萬二千元，原告不服，提起訴願，案經原決定機關決定將原處分
撤銷，責由被告另為適法之處分。茲被告重核結果，另以八十七年五月二十六日（八
七）北府警消一字第一五七二五九號、一五七二六○號處分書各裁處原告罰鍰新台幣
一萬二千元，原告不服，循序提起行政訴訟。茲摘兩造訴辯意旨於次：
原告起訴意旨及補充理由略謂︰一、原告於廠房周圍均放置滅火器，以為如此便可達
到防火。而依臺灣省政府八十七年八月二十一日八七府訴三字第一六二五八九號訴願
決定謂：「．．．如因工程浩大或經積極辦理後，仍確實無法在期限內改善完成者，
得檢附理由，填具延展申請書，向檢查單位申請延展核可，自不得據以自家狀況免罰
．．．。」然消防隊事前既未宣傳，又無輔導，原告自八十六年十一月九日知悉必須
改善消防設備後，便親自到消防隊表達全力配合，且提出如果柑園地區要增設「消防
隊」，原告願意捐款，希望能給原告足夠之改善期間，主要乃因消防設備係屬專業知
識，須時間籌措費用，兼以配偶住院無法分身親自瞭解發包之故。且自八十六年十一
月三日消防隊通知必須改善消防設施起，至八十七年一月九日原告改善完成並經消防
隊檢查合格之日止，前後時間僅為六十八天，其總工程款高達八十六萬元，而消防隊
不給原告合理改善時間係因開罰單有獎金，且恐有圖利廠商之嫌。另外原告若捐款給
柑園消防分隊，對消防隊個人並無益處，故被告不得藉口原告未積極改善消防設施而
處分原告。二、再查原告於八十六年十二月三日向樹林消防隊口頭陳述理由並要求展
延本案改善其期間，應同已提出書面申請，若申請展延期限非以書面為之者，則被
告機關應負責指導民眾完成該手續，且亦應事前以書面告知當事人。被告一再逼迫原
告限期完工，而不考量原告實際施工情形，原告為維護工程品質，方無法如期完工，
被告拒絕展延期限，自不得以原告當時並無提出書面資料而據以罰款，其處分自無理
由。請判決撤銷一再訴願決定及原處分等語。
被告答辯意旨略謂︰一、被告依臺灣省政府訴願決定書裁定，依消防法第六條第一項
第二款及第三十七條第一項規定，開立八十七年五月二十六日（八七）北府警消一字
第一五七二五九及一五七二六○號違反消防法案件處分書，另為適法之處分，並無不
當。二、依被告警察局八十四年一月十八日北警消字第三二六五○號函規定：「有關
消防安全設備經檢查不符規定，屬嚴重違規者，其改善期間為三十天。」原告自知悉
改善之日起，如因工程浩大或經積極辦理後，仍確實無法在期限內完成改善者，得檢
附理由，填具展期申請書，向檢查單位申請展延核可。另樹林消防分隊經檢查該場所
之消防安全設備不符規定，即開立限期改善通知單，明列不合規定事項且簽收在案，
原告自應知那些消防設備不符規定，應負改善之義務，雖然消防安全設備屬專業知識
，然經專業人員施工完成後，如能發揮其應有之功能，自會通過消防檢查。三、於樹
林消防分隊開立限期改善通知單限期改善期間，原告並無述明施工困難及檢附具體理
由申請展延。且被告開立之處分書，並無在罰鍰中提撥一定比例作為獎金。故原告之
訴為無理由，請判決駁回原告之訴等語。
    理  由
一、按「下列場所之管理權人應設置並維護其消防安全設備：一．．．二一定規模之
工廠及倉庫、林場。．．．直轄市、縣（市）消防機關得依前項場所之危險程度，分
類列管檢查；經檢查不合規定者，應即通知限期改善，並予複查。」「違反第六條第
一項消防安全設備設置、維護之規定．．．經通知限期改善，逾期不改善或複查不合
規定者，處其管理權人新台幣六千元以上三萬元以下罰鍰．．．」消防法第六條第一
項第二款、第二項及第三十七條第一項前段分別定有明文。
二、本件原告為磐龍針織有限公司及虹耀實業有限公司之負責人，該二公司為消防法
第六條第一項第二款所規定，應設置消防安全設備之一定規模工廠，其未依「各類場
所消防安全設置標準」之規定，設置消防安全設備，經被告消防局於八十六年十一月
三日前往實施檢查結果，發現該二公司分別有（一）未設室內消防栓設備。（二）未
設火警自動警報設備。（三）未設緊急電源。（四）未設緊急廣播設備等情事。經即
開立「消防安全設備不合規定限期改善通知書」，限一個月內改善，有該通知書及舉
發違反消防法案件通知單附卷可稽，並為原告所不否認。原告違規事實明確，被告據
以各科處罰鍰一萬二千元，於法並無不合，訴願及再訴願決定遞予維持，亦無違誤。
三、原告雖以須增設消防設備一節，有關機關從未輔導，而消防設備涉及專業知識，
非一個月期間所能改善完畢，原告於八十六年十二月三日向樹林消防隊請求延長期限
，但未被接受。及所需費用龐大，兼以配偶住院，無法立即處理等語為主張。
四、惟查，（一）消防法係於七十四年十一月二十九日公布施行，各類場所消防設備
設置標準亦早於七十八年七月三十一日公布，八十五年三月十三日修正公布，迄被告
所屬消防局樹林消防隊至原告管理之場所檢查，業已超過一年半，原告應有足夠時間
獲知注意消防設備有關設置問題，主管機關是否予以輔導，於原告依法應為相當之消
防設施之法定義務，並無影響。（二）第一次限期改善通知書係於八十六年十一月三
日當場交付原告之人員簽收，並限於同年十二月三日前改善完畢，有通知書之記載足
考。而原告主張係於八十六年十二月三日（改善期限之末日）前往樹林消防隊口頭請
求展延期限，縱屬實在，惟其請求展延期限時，改善期限業已屆至，實以無從予以展
延。且樹林消防隊於八十六年十二月九日複查時，該二場所完全未進行任何改善，亦
有當日由樹林消防隊填具之第二次限期改善通知單可稽。故原告未立即進行改善工程
，為其未於期限內完成改善之原因。至於原告主張財務困難及配偶住院等個人因素，
尚非主管機關於作成處分時所需斟酌之事項，不能因此認主管機關未給與較長之改善
期限即為不法。被告認原告未於期限內改善，依消防法第三十七條第一項前段之規定
，予以處罰，並無違誤。原告起訴論旨為無理由，應予駁回。
據上論結，本件原告之訴為無理由，爰依行政訴訟法第二十六條後段，判決如主文。
中    華    民    國     八十九      年      二      月     二十四      日
                    行 政 法 院 第 三 庭
                                審 判 長 評  事      曾  隆  興
                                         評  事      鄭  淑  貞
                                         評  事      林  家  惠
                                         評  事      徐  瑞  晃
                                         評  事      張  瓊  文
右  正  本  證  明  與  原  本  無  異
                                         法院書記官  賀  瑞  鸞
中    華    民    國     八十九      年      二      月     二十四      日


司法院資訊處製作；財團法人民間司法改革基金會備份。
